【裁判字號】    88,上易,2332
【裁判日期】    890412
【裁判案由】    詐欺
【裁判全文】
臺灣高等法院高雄分院刑事判決                  八十八年度上易字第二三三二號
    上  訴  人
    即  被  告  甲○○
    選任辯護人  蔡將葳
右上訴人因詐欺案件，不服臺灣屏東地方法院八十八年度易字第一一四六號、中華民
國八十八年十一月四日第一審判決（起訴案號：臺灣屏東地方法院檢察署八十八年度
偵字第二九七六號），提起上訴，本院判決如左：
    主      文
原判決撤銷。
甲○○共同以詐術得財產上不法之利益，累犯，處有期徒刑拾月。
    事      實
一、甲○○於民國八十四年間曾因違反動產擔保交易法案件，經屏東地方法院判處有
    期徒刑二月確定，並於八十五年二月二十九日執行完畢，仍不知悔改。明知其與
    邱振明（通緝中，另行偵辦尚未起訴），於民國八十一、八十二年間共同經營坐
    落屏東縣萬巒鄉○○段五八○、七一七號之福祿壽納骨塔之業務，因經營不順致
    負債龐大，甲○○與邱挀明之支票均已經拒絕往來，均已無資力支付債務，因急
    須資金供周轉之用，適於民國八十六年四、五月間其二人遇澳商安盛乙○○○保
    險股份有限公司（下稱乙○○○公司）之經理胡進鴻，因胡進鴻向其二人稱如投
    保該公司終身壽險成為乙○○○會員，即可以「福祿壽納骨塔」不動產之所有權
    向該公司抵押貸款新台幣（下同）二億元供周轉，又因其二人均已無支付能力且
    支票均遭拒絕往來，胡進鴻即告以如先行購買三個月期之遠期支票俗稱「芭樂票
    」，交予該公司做為第一期之保險費並同時申請貸款，該貸款核發下來之期限大
    約二個月，屆時可以貸得之款項換回該張「芭樂票」，甲○○與邱挀明同意後，
    共同基於不法所有之犯意聯絡，由甲○○與邱振明於八十六年五月一日分別填寫
    主契約高達三千萬元之乙○○○公司人壽保險要保書各一份，連同由甲○○於八
    十六年四、五月間，循報紙販賣「芭樂票」之廣告，在高雄地區向販賣「芭樂票
    」之集團，以六千五百元價格購得「發票人吳文發、支票號碼0000000號
    、面額六百四十八萬二千九百三十二元、吳文發、付款人一銀北高雄分行、付款
    日期為八十六年七月三十日」之遠期支票支票一張，向乙○○○申請投保，致使
    乙○○○公司信以為其二人確有支付保險費之真意及能力而陷於錯誤，因而同意
    其二人投保該公司之人壽保險，開始享有保險利益，以詐術得財產上不法之利益
    。嗣因該公司於支票屆期提示，發現該支票遭退票且早已拒絕往來，始知上情。
    （胡鴻因招攬甲○○、邱振明投保人壽保險，建議購買人頭支票作為保費交付，
    使安盛國衛公司於八十六年八月十日因陷於錯誤而交付胡進鴻招攬保險之各項將
    金及津貼四十七萬八千一百八十五元、支付胡進鴻之妻林淑惠七十九萬餘元等，
    涉嫌觸犯詐欺取財罪，業經高雄地檢署八十八年度偵字第九三五一號、二二六五
    三號提起公訴）
二、案經法務部調查局台南縣調查站移送臺灣屏東地方法院檢察署檢察官偵查起訴。
    理      由
一、訊據上訴人即被告甲○○矢口否認犯行，辯稱：伊確有辦理抵押貸款二億元之打
    算，之所以會花費高額保費投保，也是受乙○○○公司經理胡進鴻之誆騙，誤以
    為乙○○○公司有此抵押貸款業務，且伊所提供之抵押貸款標的、即屏東縣萬巒
    鄉福祿壽寶塔之建築物及土地，曾於八十四年間委託財團法人中華企業技術鑑定
    委員會鑑價結果，認其銷售值達十三億九千餘萬元，則被告與邱振明欲辦理抵押
    貸款二億元，既未超貸，怎會是詐欺行為，乙○○○公司沒有貸款業務，尚未向
    該公司申請該項貸款，伊在調查站筆錄雖承認從報紙上廣告，以電話向不知名男
    子，以六千五百元之代價購得，事實上是因為邱振明向我借了好幾千萬元，我怕
    邱振明若出事，他欠的錢都沒有辦法還，邱振明跟我說如果我承認，他可以去籌
    錢還我，我不知道事情嚴重性才會這樣說，是胡進鴻向邱振明說可以用納骨塔去
    貸款，胡進鴻說辦理貸款約二個月，保險費之繳納則可以開三個月的票，邱振明
    為了要向乙○○○公司貸款，所以去向該公司投保，該芭樂票是邱振明買的，向
    乙○○○公司辦理人壽保險也是邱振明處理的，胡進鴻帶我去體檢，對我與邱振
    明而言，本案保費之繳納可以貸款所得款項繳付，根本不可能讓支票退票，本案
    實是乙○○○公司經理胡進鴻二面誆騙，一方面向乙○○○公司詐領保險佣金一
    百餘萬元，一方面對被告等詐稱乙○○○公司可以承作二億元之抵押貸款但必須
    先向該公司投保成為該公司保戶，始得辦理抵押貸款，保費可以開三個月的遠期
    支票暫為支應，俟二個月貸款核撥再行繳納，在該芭樂支票到期退票，胡進鴻為
    免公司發覺，竟再向乙○○○公司稱被告係另向其他銀行辦理貸款，因作業延誤
    ，請乙○○○公司准予緩期繳納，顯然本案根本就是胡進鴻一人行詐，被告及乙
    ○○○公司都是受害人，故並無詐欺犯行云云。
二、經查：
１、被告甲○○與邱振明確經由乙○○○公司之業務員胡進鴻之邀，向該公司投保主
    契約高達三千萬元之人壽保險，並交付上揭吳文發面額高達六百四十八萬二千九
    百三十二元之「芭樂票」支付保險費，致該張支票因早已拒絕往來而遭退票等情
    ，業據乙○○○公司總經理帖敬之指述在卷，並有被告甲○○與邱振明之乙○○
    ○公司人壽保險要保書各一份、吳文發前揭支票及退票理理由單在卷可佐。而吳
    文發申請使用之支票存款帳戶，自八十六年三十日起至八十六年十月一日止，連
    續退票達數百張，金額超過一億五千萬元，有業經高雄地檢署查明，並依觸犯詐
    欺罪嫌提起公訴，有該署八十八年度偵字第九三五一號、二二六五三號起訴書在
    卷可考，且發票人吳文發於八十六年二月一日在第一商業銀行北高雄分行開設支
    票存款帳戶，自八十六年六月二十日開始退票，業經第一商業銀行北高雄分行來
    函說明在卷。則吳文發之支票係人頭票，為俗稱之芭樂票，不能兌現之支票應堪
    認定。
２、被告甲○○於八十七年七月三日調查站供稱：「八十六年四、五月間因乙○○○
    公司之業務員胡進鴻表示若投保壽險，加入乙○○○公司為會員，即可以向該公
    司貸款，各投保一億元，須繳納保費六百四十八萬二千九百三十二元，據胡某稱
    加入投保開立支票後，他可據以幫我們向公司申請抵押貸款二億元，申請貸款期
    限約需二個月，當時我們也沒有現金，我與邱振明之支票都被列為拒絕往來戶，
    該保險公司收保費可以用支票，我為了順利貸到二億元款項用來償還民間借款，
    遂從報紙上分類廣告中以電話向不知名之人，以六千五百元之代價購得該張面額
    六百四十八萬二千九百三十二元之支票交胡進鴻」等情，被告甲○○在偵查中及
    一審訊問時亦均坦承購買該不能兌現之支票，作為保險費之交付，並坦承係胡進
    鴻教渠與邱振明購買人頭票投保等情（詳見偵卷第二一頁、八十七聲羈字第一四
    六號第七頁），其在本院否認購買人頭票行詐，否認調查站之陳述內容，辯稱：
    是因為邱振明向我借了好幾千萬元，我怕邱振明若出事，他欠我的錢都沒有辦法
    還，邱振明跟我說如果我承認，他可以去籌錢還我，我不知道事情嚴重性才會這
    樣說云云，要係卸責之詞難以採信。
３、雖被告甲○○辯稱：伊與邱振明因缺資金週轉，是胡進鴻說辦理貸款約二個月，
保險費之繳納則可以開三個月的票，邱振明為了要向乙○○○公司貸款，所以去
    向該公司投保，該芭樂票是邱振明買的，向乙○○○公司辦理人壽保險也是邱振
    明處理的，胡進鴻帶我去體檢，對我與邱振明而言，本案保費之繳納可以貸款所
    得款項繳付，根本不可能讓支票退票，本案實是乙○○○公司經理胡進鴻二面誆
    騙，一方面向乙○○○公司詐領保險佣金一百餘萬元，一方面對伊與邱振明詐稱
    乙○○○公司可以承作二億元之抵押貸款但必須先向該公司投保成為該公司保戶
    ，始得辦理抵押貸款顯然本案根本就是胡進鴻一人行詐云云，查本件胡鴻因招攬
    甲○○、邱振明投保人壽保險，建議購得吳文發簽發、面額六百四十八萬二千九
    百三十二元之人頭支票乙張，安盛國衛公司於八十六年八月十日因陷於錯誤而交
    付胡進鴻招攬保險之各項將金及津貼四十七萬八千一百八十五元、支付胡進鴻之
    妻林淑惠七十九萬餘元等，涉嫌觸犯詐欺取財罪，業經高雄地檢署提起公訴，有
    該署八十八年度偵字第九三五一號、二二六五三號起訴書在卷可考，而安盛國衛
    公司之營業項目中，並無抵押貸款業務，業經該公司理賠部襄理朱中倫在上開案
    件中證實，且證人即乙○○○公司職員謝贊泰於本院到庭證稱：本案是胡進鴻及
    他太太林淑惠招攬的，後來保險費之支票逃票，我們發給胡進鴻的佣金有一百多
    萬元，沒有辦法追討，乙○○○公司不能辦理本案的貸款，只有能辦理保單質押
    借款及一般自用住宅三十年期貸款，甲○○、邱振明之保單是已經完成手續的保
    險單，如果支票沒有兌現，會發存證信函保險契約溯及自始無效等情（本院八十
    九年一月十日訊問筆錄），並提出甲○○與邱振明投保之相關資料在卷為憑（附
    於本院卷內），固足以認定胡進鴻為了要賺取不法之拉保險庸金，教導被告甲○
    ○與邱振明使用非法手段、即購買上述不能兌現之六百餘萬元人頭票，但被告甲
    ○○與邱振明確因向國衛公司申請投保，在支票兌現之三個月期限內獲得保險之
    利益，則堪認定。
４、被告甲○○係與邱振明共同合夥經營「福祿壽納骨塔」，並任職副總總經之要職
    ，該納骨塔因經營不順致負債龐大，致其與邱挀明之支票並均業經拒絕往來，均
    已無資力支付債務等情，業據被告自承在卷；則以被告任職副總經之要職、係與
    邱振明合夥、就其與邱振明及「福祿壽納骨塔」之財物狀況均清楚等情以觀，其
    就本人及邱振明均已無能力負擔高達六百四十八萬二千九百三十二元之第一期保
    險費及後續之龐大保險費，及吳文發支票係「芭樂票」，自應均清楚，被告既明
    知其與邱挀明均負債龐大且均已無支付能力，而仍投保高額保險，雖然被告甲○
    ○始終供稱投保高額保險之目的是欲向國衛公司貸款云云，然查乙○○○公司根
    本未辦理此項抵押貸款業務，且甲○○與邱振明亦從未提出此項抵押貸款之申請
    ，遑論其二人根本不可能以福祿壽納骨塔之不動產貸得二億元款項，其二人以人
    頭票投保因而獲得保險利益之事實至堪認定，是以被告甲○○與邱振明有共同詐
    得保險利益之犯意已明。
５、雖證人潘文良在一審證稱：曾看見邱振明交付該張支票及交代被告辦理上開保險
    ，惟潘文良僅係該公司之職員，對該支票之來源無法知悉，且其證詞僅能證明被
    告曾自邱振明處取得該支票，並無法證明被告未與邱振明共犯，自無從為有利於
    被告之認定。被告於本院再舉證人即邱振明之妻李秀貞到庭證稱：有聽邱振明說
    過投保乙○○○險之事，有看到邱振明拿一張支票交給甲○○，但該支票的來源
    及做何用途我不清楚云云，但被告甲○○在調查站、檢察官偵查中、一審均坦承
    購買人頭支票付保險費，是以證人潘文良、李秀貞之證詞難採為對被告甲○○作
    有利認定。綜上所述，被告所辯顯係卸責之詞，不足採信，其詐欺得利犯行，堪
    予認定。
三、被告甲○○明知無支付能力，購買人頭票作為保險費支付，向乙○○○保險公司
    投保人壽保險，享受保險利益，其與邱振明共同以詐術得財產上不法之利益，所
    為係犯刑法第三百三十九條第二項之詐欺得利罪。其與邱振明，及教渠二人購買
    人頭票之胡進鴻就此項購買人頭票投保人壽保險之行為，有犯意聯絡與行為分擔
    ，為共同正犯。公訴意旨認被告係犯同條第一項之詐欺取財罪嫌云云，然被告甲
    ○○與邱振明確有經營坐落於屏東縣萬巒鄉○○段五八○、七一七號之福祿壽納
    骨塔之業務，且該土地及寶塔建物皆確有上億元之價值，有被告甲○○提出之財
    團法人中華民國企業技術鑑定委員會提出之鑑定報告在為足憑（本院卷內），是
    以被告甲○○與邱振明提供不動產欲向乙○○○保險公司貸款，非但乙○○○保
    險公司未辦理此種貸款業務，被告甲○○與邱振明甚且尚未著手於任何申請貸款
    手續，故尚難認係「意圖詐取高額之貸款而未得手」，但被告以人頭票投保之詐
    欺得利部分，業經檢察官於起訴事實明，爰就檢察官起訴事實變更起訴法條。
    被告甲○○於八十四年間曾因違反動產擔保交易法案件，經原審法院判處有期徒
    刑二月確定，並於八十五年二月二十九日執行完畢，有本院被告全國前案紀錄表
    記載可考，其於執行完畢後五年內再犯本件有期徒刑以上之罪，為累犯，應加重
    其刑。
四、原審對被告甲○○論罪科刑，固非無見，惟原判決認被告係犯刑法第三百三十九
    條第三項、第一項之詐欺取財未遂罪，容有未洽，被告上訴意旨否認犯行，雖無
    理由，但原判決既有可議，自應由本院將原判決撤銷改判。審酌被告甲○○不知
    戒慎，因經營納骨塔業務負債，為供周轉而觸犯刑章，且購買人頭票金額高達六
    百四十八萬餘元，使乙○○○保險公司陷於錯誤而受理，所受損害不輕等一切情
    狀，仍量處原審所處有期徒刑十月。
據上論結，應依刑事訴訟法第三百六十九條第一項前段、第三百六十四條、第二百九
十九條第一項前段、第三百條，刑法第二十八條、第三百三十九條第二項第一項，罰
金罰鍰提高標準條例第一條前段，判決如主文。
本案經檢察官郭振昌到庭執行職務。
中    華    民    國     八十九     年       四       月     十二       日
                              臺灣高等法院高雄分院刑事第二庭
                            審判長法官  曾永宗
                                        法官  邱永貴
                                        法官  曾玉英
右正本證明與原本無異。
不得上訴。
                                      書記官  林靜霙
中    華    民    國     八十九     年       四       月     十四       日
附錄本判決論罪之法條：
刑法第三百三十九條第一項、第二項
意圖為自己或第三人不法之所有，以詐術使人將本人或第三人之物交付者，處五年以
下有期徒刑、拘役或科或併科一千元以下罰金。
以前項方法得財產上不法之利益或使第三人得之者，亦同。
                                                                        Ｂ


司法院資訊處製作；財團法人民間司法改革基金會備份。
